臺灣士林地方法院民事判決　　　　　　　　　　　　　　九十二年度建字第一三號
　　原　　　告　章光輝工程檢驗有限公司
　　法定代理人　章光輝
　　訴訟代理人　徐南城律師
　　被　　　告　國防部軍備局工程營產中心
　　法定代理人　馬中興
　　訴訟代理人　劉龍飛律師
當事人間請求給付工程款事件，本院於民國九十三年六月一日言詞辯論終結，判決如
下：
    主    文
原告之訴駁回。
訴訟費用由原告負擔。
    事實及理由
一、按訴狀送達後，原告不得將原訴變更或追加，民事訴訟法第二百五十五條第一項
    前段定有明文。而所謂訴之同一與否，以當事人、訴訟標的及訴之聲明三者是否
    同一為斷，如在訴訟進行中三者有一變更，即應認原訴已有變更（最高法院二十
    六年度渝上字第三八六號判例參照）。經查：被告被訴後，因國防組織政策調整
    ，自民國九十三年一月一日起，由原隸屬國防部聯合後勤司令部，改隸屬國防部
    軍備局，全銜則由聯合勤務總司令部營建工程署變更為國防部軍備局工程營產中
    心，有國防部軍備局工程營產中心九十三年一月二十日號函一份在卷為憑，足認
    被告於被訴後之九十三年一月一日，僅係更名，法人格仍屬同一，故僅為當事人
    名稱之更正，自不涉及訴之變更，合先敘明。
二、原告起訴主張：其對訴外人振鳴營造有限公司（下稱振鳴公司）有新台幣（下同
    ）六十三萬元之債權，因振鳴公司與被告於八十九年九月二十七日訂立工程款契
    約，承作陸軍高山頂營區設施整建工程第三期工程（下稱系爭工程），振鳴公司
    對被告有工程款六千九百三十八萬四千零三十八元可供執行，經鈞院於九十二年
    五月十四日對被告核發執行命令，被告竟聲明異議，主張振鳴公司對其並無工程
    款債權，反尚欠其一千六百四十三萬五千三百九十四元，爰起訴確認振鳴公司對
    被告確有工程款債權於六十三萬元之範圍內存在。並聲明：確認振鳴公司就八十
    九年九月二十七日所訂之工程契約對被告之工程款債權於六十三萬元範圍存在。
三、被告則以：其於八十九年四月二十一日就系爭工程依公告決標而發包交由振鳴公
    司承攬，工程總價款為一億九千八百萬元，並已依約給付工程預付款百分之三十
    即五千九百四十萬元。詎振鳴公司對上述工程僅完成工程進度百分之二十一點六
    九九後即宣告停工，嗣於九十年二月五日召開協調會，經振鳴公司、建築師事務
    所及新光產物保險股份有限公司（下稱新光保險公司）共同出席，確定振鳴公司
    已無法繼續履約後，被告於九十年二月十四日終止系爭工程契約，嗣再由振鳴公
    司、建築師事務所、新光保險公司共同於九十年二月十五日召開第二次協調會，
    同意會同東方公證公司赴現地結算，確認已完工部分計價為四千二百九十六萬四
    千六百零元，尚不及被告所預付之工程款，故振鳴公司對被告已無工程款債權，
    反尚欠被告一千六百四十三萬五千三百九十四元，原告請求並無理由等語置辯。
    並聲明：駁回原告之訴。
四、原告主張其對振鳴公司有六十三萬元債權之事實，業據提出與其所述相符之台灣
    板橋地方法院九十年度板調字第一六號調解程序筆錄一份在卷為憑，並為被告所
    不爭執，此部分自堪信為真實。兩造所爭執者在於：（一）振鳴公司是否於八十
    九年九月二十七日與被告就系爭工程另訂立工程契約；（二）振鳴公司對被告就
    系爭工程契約是否尚有工程款債權。經查：
（一）振鳴公司是否於八十九年九月二十七日就系爭工程與被告另訂立工程契約：
　　被告於八十九年四月二十一日就系爭工程依公告決標而發包交由振鳴公司承攬
  　　，工程總價款為一億九千八百萬元，並已預付工程款五千九百四十萬元予振鳴
      公司之事實，有聯勤總部營產工程署工程採購契約一份、聯合勤務總司令部營
      產工程署八十九年四月二十七日（八九）宛達字第三三一八０號函一份附卷可
      稽，復為兩造所不爭執，此部分事實自堪憑信。
    至原告主張前開契約因涉及訴外人許敏楓、王科傑偽造履約保證書、公證書，
      業經被告解除，被告另於八十九年九月二十七日就相同內容之事項與振鳴公司
      再訂工程契約一節，則為被告所否認，辯稱：其於八十九年四月二十一日與振
      鳴公司訂立系爭工程契約，嗣因振鳴公司委由訴外人泰一公司代辦出具銀行還
      款保證書事宜，泰一公司竟出具偽造之銀行保證書及地方法院之公證書，經被
      告發現後，僅要求振鳴公司更換合法有效之保證書，並未解除前開工程契約，
      更未於八十九年九月二十七日與振鳴公司另訂工程契約等語。經查：
    (1)原告雖主張被告於八十九年九月二十七日解除前於八十九年四月二十一日與振
      鳴公司所訂工程契約，另訂內容完全相同之新約，然以該工程契約總價金高達
      一億九千八百元，原契約（不含附約）內容達二十七頁情形以觀，果原告主張
      屬實，新契約當無不以書面為之之理，而原告於訴訟中所提出者僅係八十九年
      四月二十一日訂立之契約，始終未能提出該新訂之書面契約，是原告所稱八十
      九年九月二十七日被告與振鳴公司就系爭工程另訂工程契約一事已非無疑。
    (2)證人即振鳴公司之實際負責人鄭朝堂雖證稱：八十九年九月間與被告另簽訂與
      八十九年四月二十一日所訂內容完全相同之工程契約云云，然鄭朝堂曾於八十
      九年九月八日代表振鳴公司參與系爭工程之協調會，於該次該協調會中陳稱：
      「『高山頂營區設施整建第三期土木工程』之履約保證、預付款還款保證及法
      院公證等均係由泰一公司代辦，本公司保證可於八十九年十月八日以前更換合
      法之金融機構保證」等語，且觀諸該次會議結論欄亦僅載明：「更換合法之履
      約保證書及預付款還款保證書部分，請各公司就各工程案分別填註最後更換日
      期，以利逐一管制；在無合法之履約保證書及預付款還款保證書之前，請‧‧
      ‧振鳴營造等五家廠商於今日開具足額本票」等字樣，並無隻字片語提及廢止
      原約，另訂新約之事，有該次協調會會議記錄一份在卷；又證人鄭朝堂既證稱
      ：振鳴公司確同意訴外人許敏楓以振鳴公司名義代標系爭工程，得標後與被告
      於八十九年四月二十一日訂立系爭工程契約，並於八十九年五月間進場施作等
      情（見本院九十二年七月十七日言詞辯論筆錄），則被告與振鳴公司於八十九
      年四月二十一日所訂契約，事前既經振鳴公司同意，該契約即對振鳴公司發生
      效力，且被告亦已依約給付工程總價金百分之三十之預付款予振鳴公司，振鳴
      公司亦於八十九年五月間進場施作，衡諸常情，被告當無再與振鳴公司另定新
      約，使雙方法律關係陷於複雜之理；再觀諸卷附新光保險公司就該工程所出具
      之工程履約保證保險單上所載施工期限始期為八十九年五月一日，非僅於原告
      主張所訂新約之前，且與八十九年四月二十一日工程契約所訂開工日期完全相
      符；復參以振鳴公司因無法履約，嗣由履約保證之新光保險公司代找之履約廠
      商華山營造有限公司續建該工程，與被告所訂之土建工程附約，其載明之原工
      程案號與八十九年四月二十一日之契約第二條第三項所載契約編號完全相同，
      且該契約第二條之履約標的更清楚載明：「民國八十九年四月二十一日甲方（
      按即被告）與振鳴營造有限公司訂立之陸軍高山頂營區設施整建第三期土建工
      程契約」所衍生各項權利義務，足佐被告當無於八十九年九月二十七日另與振
      鳴公司訂立新約。
    (3)綜上所述，被告並無於八十九年九月二十七日與振鳴公司另行訂立工程契約之
      情事，證人鄭朝堂就此所為之證言與事實不符，不足採信。
（二）振鳴公司對被告就系爭工程契約是否尚有工程款債權：
    振鳴公司就系爭工程僅施作部分即已停工，經被告於九十年二月十四日發函振
      鳴公司終止，有被告九十年二月十四日所發（九０）宛訊字第一二一八號函附
      卷為憑，原告就此亦未爭執，自堪信為真實。雖證人即振鳴公司實際負責人鄭
      朝堂證稱斯時其因未付小包工程款，遭黑道追討而藏匿，故未實際收受該終止
      函云云（見本院九十二年七月十七日言詞辯論筆錄），然被告所寄終止系爭契
      約之信函既已寄至振鳴公司，並未遭退回，振鳴公司嗣並派訴外人許金聰代表
      參加終止契約後之相關會議，足認該信函業經振鳴公司收受，即該終止函已置
      於振鳴公司實力支配之下，該終止之意思表示應已到達振鳴公司，而生契約終
      止之效力，不因該公司實際負責人有無實際收受而有異，是該契約業經終止已
      堪認定。
    振鳴公司就前揭工程僅部分完工，經振鳴公司、陳崇益建築師事務所、東方公
　  　證公司於九十年二月十二日現地結算，已完成之部分金額為四千二百九十六萬
      四千六百零六元，有結算單一紙，該結算結果嗣於九十年二月十五日結算追保
      協調會中再經確認，有該次會議記錄在卷為憑；復經證人即於陳崇益建築師事
      務所任職，負責系爭工程監造之歐陽宏志證稱：「‧‧‧我們曾在九十年二月
      十二日時，與東方公證公司及振鳴公司在工地現場現地結已完成項量，並製表
      ，並在二月十二日就確認此表，振鳴公司對此金額亦無意見‧‧‧結算的標準
      為已完成的部分，但是九十年二月十二日當天在現場結算時，除了完工的部分
      外，也把材料和半成品全部估算進去，所以現場也沒有未估算的部分」等語無
      訛（見本院九十二年八月十四日言詞辯論筆錄）；證人即於被告處任職，分別
      負責系爭工程督導、施工管制之黃慈、劉俊瑞亦均證稱：擔任系爭工程履約保
      證之新光保險公司指派東方公證公司會同振鳴公司、被告及建築師事務所人員
      至現地結算，現地結算已將工地施作部分全部計入等情（見本院九十三年六月
      一日言詞辯論筆錄），堪認振鳴公司就系爭工程已施作部分，計價為四千二百
      九十六萬四千六百零六元。原告雖辯稱現地結算代表振鳴公司出席之許金聰並
      未於振鳴公司任職，無代表振鳴公司權限云云，姑不論許金聰是否確經授權代
      表振鳴公司參與現地結算及相關之協調會，然該結算結果既屬正確，亦無礙該
      事實之認定。
    按終止契約，乃使現存繼續的契約關係，向將來消滅之行為，故終止契約，僅
      使契約自終止時起，嗣後失其效力。故承攬契約於終止前，承攬人業已完成之
      工作，茍已具備一定之經濟上效用，可達定約意旨所欲達成之目的者，定作人
      就其受領之工作，有給付相當報酬之義務（最高法院八十八年台上字第六四三
      號判決、九十三年台上字第七一八號判決參照）。又系爭工程契約第五條第一
      項第一款第四目就預付款定有隨當期估驗計價總價進度按比例平均扣回之約定
      ，然此扣回之約定係針對契約順利進行之情形所定，若該契約因承攬人未完工
      而經終止，當無適用之理，而工程預付款本即係該工程承攬契約報酬部分之預
      付，旨在使承攬人有資金得以進行該工程，若工程契約未完工即終止，應由承
      攬人與定作人就承攬人實際完工項目，及定作人預先給付一定比例承攬報酬之
      部分進行結算，以確定契約終止後雙方之權利義務關係。被告就系爭工程已預
      先給付工程款五千九百四十萬元，而振鳴公司已完成之部分，即可向被告請領
      之報酬僅達四千二百九十六萬四千六百零六元，尚不及被告已預先給付之部分
      ，已如前述，揆諸前揭說明，振鳴公司就系爭工程對被告已無工程款債權亦堪
      認定。
五、綜上所述，振鳴公司於八十九年九月二十七日並未與被告訂立工程契約，且其就
    八十九年四月二十一日所訂之系爭工程契約，對被告已無任何工程款債權，是原
    告請求確認振鳴公司就八十九年九月二十七日與被告所訂工程契約之工程款債權
    ，於六十萬元範圍內存在，並無理由，應予駁回。
六、至原告另聲請訊問證人許金聰、蔡鸚雋，經本院通知彼二人於九十三年六月一日
    到庭，惟許金聰因原告陳報地址未能合法送達，蔡鸚雋則未到庭，然彼二人所欲
    證明之待證事實即許金聰究有無經授權代表振鳴公司一節，與本院上開所為論斷
    無涉，是本院不再予傳訊。又因本案事證已臻明確，兩造其餘主張陳述及所提之
    證據，均毋庸再予審酌，附此敘明。
七、據上論結，本件原告之訴為無理由，依民事訴訟法第七十八條判決如主文。
中　　　華　　　民　　　國　　九十三　　年　　　六　　　月　　　十五　　日
                                        臺灣士林地方法院民事第二庭
                                            法      官  方彬彬
右為正本係照原本作成。
如對本判決上訴須於判決送達後廿日內向本院提出上訴狀。
中　　　華　　　民　　　國　　九十三　　年　　　六　　　月　　　十六　　日
                                            法院書記官  楊婷婷
